臺灣高等法院臺南分院民事判決　95年度重上更(一)字第29號
上　訴　人　丙○○(兼陳李錦鳳之承當訴訟人)
　　　　　　丁○○(兼陳李錦鳳之承當訴訟人)
　　　　　　戊○○(兼陳李錦鳳之承當訴訟人)
　　　　　　子○○
　　　　　　癸○○
　　　　　　甲○○(即陳永福之承受訴訟人兼陳李錦鳳之承當
　　　　　　訴訟人)
上六人共同
訴訟代理人　林崑地　 律師
視同上訴人　午○○
訴訟代理人　未○○
視同上訴人　壬○○
　　　　　　巳○○
上二人共同
訴訟代理人　乙○○
視同上訴人　庚○○
　　　　　　酉○○
　　　　　　申○○
上　一　人
訴訟代理人　戌○○
視同上訴人　辰○○（陳金治之承受訴訟人）
　　　　　　寅○○（陳金治之承受訴訟人）
　　　　　　　　　　　　之1
　　　　　　辛○○
　　　　　　丑○○
兼上三人共
同訴訟代理人
　　　　　　卯○○（陳金治之承受訴訟人）
被上訴人　　己○○
訴訟代理人　楊漢東　 律師
複代理人　　陳培芬　 律師
上列當事人間請求分割共有物事件，上訴人對於中華民國92年1
月8日臺灣嘉義地方法院第一審判決（90年度重訴字第35號）提
起上訴，經最高法院第一次發回更審，本院於96年6月5日言詞辯
論終結，判決如下：
    主  文
原判決廢棄。
兩造共有坐落嘉義市○○○段保安小段第二一五地號，面積０‧
０四六九公頃；第二一六地號，面積０．０五四六公頃；第二一
九地號，面積０．０八三四公頃；第二二０地號，面積０．０一
０五一公頃；第五三六地號，面積０．０九九九公頃；第五五０
地號，面積０．０二三四公頃；第五五四地號，面積０．０四二
０公頃應予合併分割。其分割方法如附圖一之二方案所示，其中
標示Ｂ１部分，面積０‧０三二七公頃、標示Ｂ２部分，面積０
‧０二四八公頃、標示Ｂ３部分，面積０‧０四二０公頃，分歸
上訴人子○○、丙○○、丁○○、甲○○、戊○○、癸○○六人
共同取得，並依如附表所示應有部分比例保持共有。標示Ｄ部分
，面積０‧０一四二公頃，分歸視同上訴人酉○○、申○○共同
取得，並依如附表所示應有部分比例保持共有；標示Ａ１部分，
面積０‧０六四四公頃、標示Ａ２部分，面積０．一０五一公頃
、標示Ａ３部分，面積０‧０二九八公頃、標示Ａ４部分，面積
０‧０八一０公頃、標示Ａ５部分，面積０‧０二三四公頃，分
歸視同上訴人午○○、巳○○、辛○○、壬○○、庚○○、寅○
○、卯○○、辰○○、丑○○九人共同取得，並依如附表所示應
有部分比例保持共有；標示Ｃ１部分，面積０‧０一九０公頃、
標示Ｃ２部分，面積０‧０一八九公頃，分歸被上訴人己○○取
得。
被上訴人己○○、視同上訴人酉○○、申○○、上訴人丙○○、
丁○○、戊○○、子○○、癸○○、甲○○等人應分別各補償視
同上訴人午○○、巳○○、辛○○、壬○○、庚○○、寅○○、
卯○○、陳銘耀、丑○○等9人之金額如附表三所示。
第一、二審訴訟費用由兩造依附表一所示之比例負擔。
    事  實
甲、上訴人丙○○、丁○○、戊○○、子○○、癸○○、甲○○
    方面：
一、聲明：求為判決：（一）原判決廢棄。（二）兩造應就坐落
    嘉義市○○○段保安小段215地號、同小段216地號、同小段
    219地號、同小段220地號、同小段536地號、同小段550地號
    、同小段554地號等七筆土地合併分割為如後附嘉義市地政
    事務所92年4月8日製作之土地複丈成果圖之分割方案所示:
    (一)536地號之Ｈ部分面積0.0238公頃及219地號Ｃ部分面積0.
    0141公頃分歸被上訴人取得。(二)215地號Ｂ部分面積0.0142
    公頃分歸視為上訴人申○○、酉○○取得，按應有部分各2
    分之1共有。(三)554地號即Ｊ部分面積0.0420公頃、215地號
    之Ａ部分面積0.0327公頃、216地號即Ｅ部分面積0.0546公
    頃、219地號Ｄ部分面積0.0693公頃、220地號即Ｆ部分面積
    0.1051公頃，分歸視為上訴人午○○、巳○○、辛○○、壬
    ○○、庚○○、寅○○、卯○○、辰○○、丑○○取得，按
    其原應有部分比例共有。(四)536地號之Ｇ部分面積0.0761公
    頃、及550地號即Ｉ部分面積0.0234公頃分歸上訴人丙○○
    、戊○○、癸○○、丁○○、子○○取得，按其原應有部分
    比例共有。(五)被上訴人己○○、視為上訴人申○○、酉○○
    、上訴人丙○○、戊○○、癸○○、丁○○、子○○等應提
    出如後附「方案二各地共有人應付受償金額配賦表（附圖2
    之2）」欄所示之補償金額。(六)視為上訴人午○○、巳○○
    、辛○○、壬○○、庚○○、寅○○、卯○○、辰○○、丑
    ○○等各應如後附「方案二各地共有人應付受償金額配賦表
    （附圖2之2）」欄所示之金額受補償。（三）第一、二審及
    發回前第三審訴訟費用由被上訴人負擔。
二、陳述：除與原判決記載事實相同者予以引用外，並補稱：
（一）本件最高法院判決之發回意旨謂：「按定共有物分割之方
      法，固可由法院自由裁量，但須以其方法適當者為限。法
      院裁判分割共有物，除應斟酌各共有人之利害關係，使用
      情形外，尚應斟酌共有物之價格。於共有人有不能按其應
      有部分受分配，或所受分配之不動產，其價格不相當時，
      應以適當之價格補償之，始符合公平經濟之原則」云云，
      乃對本件分割方法之法律上見解及指示。
（二）本件最高法院判決之發回意旨謂：「查系爭土地89年7月
      間每平方公尺公告現值，其中215、219、536、554號土地
      均為36,900元，216、550號土地均為22,400元，220號土
      地則為23,343元，有土地登記謄本之記載足稽。且系爭土
      地整體東側、西側及中間依次面臨25米寬道路、8米寬既
      有巷道（道路）及4米寬既有巷道等，有勘驗筆錄可憑，
      復為原審所確定之事實。系爭219、220號土地南側係面臨
      50米寬道路，業據被上訴人陳明，亦有其提出之分割方案
      略圖標明寬度可稽。足見系爭土地因所處位置面臨通道寬
      度、深度不同等因素而有優劣之分，價值顯不相同」云云
      ，係對於原審判決分割方法不妥當之指示。
（三）本件最高法院判決之發回意旨謂：「上訴人丙○○等6人
      又抗辯：倘共有人受分配之土地價值不同，請求送鑑價；
      如依被上訴人所提出之分割方案，系爭215、216號土地分
      歸伊等取得部分價值最低，有失公平等情，均與判斷共有
      人中受分配之部分其價格是否不相當及應否命以金錢補償
      攸關。原審未遑詳查論斷，遽定其分割方法，自欠允洽」
      云云，亦係對於原審判決分割方法不公平，欠允洽之指示
      。
（四）又按分割共有物，究為原物分割，或變價分割，法院固有
      自由裁量之權，不受共有人主張之拘束，但乃應斟酌當事
      人之聲明，共有物之性質，經濟效用及全體共有人之利益
      等公平決之（參照最高法院85年台上字第338號判決）。
      原判依憑被上訴人己○○及視為上訴人午○○、巳○○、
      辛○○、陳金治、壬○○、庚○○等6人（簡稱視為上訴
      人午○○等6人）主張之分割方案附圖(一)即嘉義市地政事
      務所91年10月22日製作之土地複丈成果圖之分割方案（即
      被上訴人在原審之提案）分割結果，上訴人丙○○等6人
      分得之土地分歸三處，無法合併使用，有違經濟效益之原
      則；且將價值最低之215地號B1部分0．0327公頃及216地
      號B2部分0．0248公頃分歸上訴人丙○○等6人，亦有失公
      平，亦因此令上訴人丙○○等6人於辦理分割登記時應繳
      納分割後之增值稅，亦有失公允。
（五）茲為公平合理起見，不變動被上訴人己○○在原審分得之
      如附圖(一)所示219號C1部分及536地號C2部分（如後附嘉義
      市地政事務所92年4月8日製作之土地複丈成果圖分割方案
      所示536地號之Ｈ部分及219地號之Ｃ部分）之位置面積，
      暨視為上訴人申○○、酉○○（簡稱視為上訴人申○○等
      2人）分得之原審判決附圖(一)所示215地號Ｄ部分（如後附
      嘉義市地政事務所92年4月8日製作之土地複丈成果圖之分
      割方案所示215地號之Ｂ部分）之位置面積亦不變動之原
      則下，將原審分歸上訴人丙○○等6人之土地位置，與分
      歸視為上訴人午○○等6人之土地位置變更調整為：
    (一)如後附嘉義市地政事務所92年4月8日製作之土地複丈成果
　    圖之分割方案所示215地號Ａ部分0.0327公頃、216地號即
      Ｅ部分0.0546公頃，219地號Ｄ部分0.0693公頃、220地號
      即Ｆ部分0.1051公頃、554地號Ｊ部分0.0420公頃分歸視
      為上訴人午○○等6人取得共有；以便Ａ、Ｅ兩部分可連
      接合併使用，Ｄ、Ｆ部分可連接合併使用；尤其Ｄ、Ｆ部
      分土地南邊臨接50公尺街道之人行道，價值較高，且Ｅ部
      分與Ｆ部分之間雖有一條道路隔開，但Ａ、Ｅ、Ｄ、Ｆ部
      分仍係鄰近，同一地點，仍可增加經濟效益。
　　(二)其餘之536地號Ｇ部分0.0761公頃、550地號即Ｉ部分0.02
      34公頃分歸上訴人丙○○等6人取得共有，以便Ｇ、Ｉ部
      分土地可連接合併使用，增加經濟效用，是為公平允當之
　　  分割方法。
（六）至於被上訴人在更審前之第二審主張之分割方法如嘉義市
      地政事務所93年4月19日製作之土地複丈成果圖之分割方
      案分割結果：
    (一)分歸視為上訴人午○○、巳○○、辛○○、壬○○、庚○
      ○、寅○○、辰○○、丑○○等9人（以下簡稱午○○等9
      人）之219地號Ａ１、220地號Ａ２、216地號Ａ３等三部
      分土地，與536地號Ａ４、550地號Ａ５等兩部分土地，並
      非同一地點不能連接合併使用；且其中Ａ１、Ａ２部分與
      Ａ３部分土地之間有道路阻隔，亦無法連接合併使用，減
      少經濟效益；顯然與被上訴人在第一審主張之如附圖(一)（
      91年10月22日之複丈成果圖）之分割方案相同（所不同者
      ，第一審為上訴人陳李錦鳳與其餘上訴人丙○○等6人分
      開分割；原審前之第二審為上訴人丙○○等6人合併分割
      是已），較不利於上訴人丙○○等6人在更審前之第二審
　    主張之如嘉義市地政事務所92年4月8日製作之土地複丈成
      果圖之分割方案分歸視為上訴人午○○等9人之Ａ、Ｅ、
    Ｆ、Ｄ部分土地。
    (二)分歸上訴人丙○○等6人之215地號Ｂ１、216地號Ｂ２等
      兩部分土地，與554地號Ｂ３部分土地，並非在同一地點
    　，不能合併使用減少經濟效益；與被上訴人在原審主張之
      附圖(一)（91年10月22日之複丈成果圖）之分割方案相同，
      亦較不利於上訴人丙○○等6人在更審前之第二審主張之
      92年4月8日製作之土地複丈成果圖之分割方案分歸上訴人
      丙○○等6人之Ｇ、Ｉ部分土地；由此可見，被上訴人與
      視為上訴人午○○等9人在原審主張之附圖(一)（91年10月
      22日之複丈成果圖）之分割方案，及在更審前之第二審主
      張之如93年4月19日複丈成果圖之分割方案，並不妥當；
      原判採取被上訴人主張之附圖(一)（91年10月22日之複丈成
      果圖）所示分割方案，亦屬不妥當。
（七）綜上，本件兩造分割主張，分成四組，被上訴人一個人壹
      組，上訴人變成六個人壹組，視同上訴人酉○○、申○○
      兄妹壹組、午○○等九人壹組。其中兩組，即被上訴人分
      得土地於Ｃ部分、視同上訴人酉○○、申○○分得土地於
      Ｂ部分，和原審判決所分割之土地和被上訴人主張分割方
      案都是相同，所以他們二人應該不爭執。現在有爭執有二
      組，是上訴人壹組及視同上訴人午○○等九個人壹組。本
      案土地上訴人不服，原審分割方案將上訴人土地分成三個
      不連接的地方，違反經濟效益原則，所以上訴人主張要依
      照92年4月8日複丈成果圖分割，分割圖ＩＧ部分，要連接
      成一塊，我們面積不到四分之一，分割方案圖原寫成六個
      人，後來有一個死亡，又增加一人，變成八個人。午○○
      等人部分持分面積為三分之二，分到215、219，不夠部分
      剩下Ｊ放在下面，本院前審判決將上訴人土地分成三塊，
      上訴人不服。都市計畫內建地之分割是方便於開發利用，
      我們主張方案，對於被上訴人及酉○○、申○○都是一樣
      位置，現在只有二組有意見，上訴人將午○○等9人分在
      一塊土地上，對於他們開發利用最好，因他們面積過大，
      不夠處分Ｊ給午○○等9人，他們可以整塊利用的，要說
      公平就是補償的問題。
三、證據：除引用原審之立證方法外，並補提戶籍謄本影本2份
　　、土地登記第二類謄本正本7份及嘉義市地政事務所土地複
  　丈成果圖（4.8.製）2份為證；並請求囑託鑑定系爭土地
    各部位之價值。
乙、視同上訴人方面：
一、視同上訴人午○○、巳○○、辛○○、壬○○、寅○○、卯
    ○○、丑○○、申○○等8人陳稱：贊同分割方法採用鈞院
    前審判決附圖一之二分割圖之方法。因該分割方案對共有人
    較為公平合理。且若採該分割方案，上訴人願依鈞院鑑定結
    果負責金額補償。鈞院前審所採之分割方案，關於216地號
    午○○等9人也有分到，4米道路217地號旁邊、550地號午○
    ○等9人也有分到，午○○等9人都分到不好的位置，但我們
    並無意見。前審判決附圖一之二分割圖之方法將上訴人分成
    3塊，上訴人覺得此方法不理想，但系爭土地本來就分處2處
    ，沒辦法一個人同時集中分成一塊，那是不公平，蓋每塊土
    地有不同價值及利用情況，何況上訴人分到215、216地號上
    之二塊土地相互緊鄰，且面臨8米和25米道路，很好利用的
    。另上訴人分到554地號上之土地亦是整塊土地，亦是靠近
    25米道路，所以鈞院前審判決所採附圖一之二分割方案對於
    大家都有符合公平效益的。視同上訴人申○○、酉○○兩人
    持分最少，僅有64分之1，就上開一之二分割方案所示，其
    中Ｂ1、Ｂ2、Ｂ3是他們分到大部分靠近25米道路旁的，只
    有小部份Ｂ2靠近於8米道路，我們分到的是Ｄ是靠近25米道
    路邊，上訴人主張補償金額過高，我不同意等語。
二、視同上訴人庚○○、酉○○、辰○○等人，均未於最後言詞
    辯論期日到場，亦未提出準備書狀作何聲明及陳述。
丙、被上訴人方面：
一、聲明：求為判決：（一）上訴駁回。（二）第一、二審及發
    回前第三審訴訟費用由上訴人負擔。
二、陳述：除與原判決記載事實相同者予以引用外，並補稱：
（一）本件上訴人之主張分割方法採用鈞院前審判決附圖二之二
      分割方案強調可以將上訴人分割的土地位置集中為一筆土
      地，若依被上訴人主張之分割方案會將上訴人分割之土地
      分成二筆，對上訴人較無價值云云。但上訴人之主張不合
      理。系爭七筆土地雖兩造同意合併分割，但實際上是分散
      在兩處不同街廓，土地所有人之價值感覺會有差異，上訴
      人分割之持分土地不小，當然應該儘量在兩個街廓都適當
      地分配土地較為公平，以免上訴人分到的土地都集中在特
      定較有利之街廓而造成對其他共有人不公平。所以，不應
      因上訴人個人之需求就同意將上訴人全部土地集中分割在
      一筆，這種分割方法對上訴人有好處，對其他共有人不公
      平。
（二）被上訴人贊成上開一之二方案，被上訴人和午○○等人有
      協議，以後土地分完要合併開發。上訴人強調說一之二方
      案土地會被分成三塊，但是系爭土地原本條件就被隔成二
      處，不能光是注意及其個人分配土地可以集中的，否則只
      為了自己的方便，將會造成其他共有人的不便。如果照上
      開一之二方案，被上訴人也願意補償價金。
三、證據：引用原審之立證方法。
丁、原審依職權履勘系爭土地，並囑託嘉義市地政事務所繪製土
    地複丈成果圖。本院並囑託華聲企業發展鑑定顧問有限公司
    鑑定系爭土地各部位價值。
    理  由
甲、程序方面：
一、本件原審被告陳金治於上訴後之92年3月26日死亡，其所有
    系爭土地應有部分，由其繼承人寅○○、卯○○、辰○○、
    丑○○四人繼承取得，並已辦妥繼承登記，此有戶籍謄本、
    繼承系統表、土地登記謄本在卷可稽（見本院重上字卷第10
    3至109頁、第150至177頁）。被上訴人己○○聲請該繼承人
    寅○○、卯○○、辰○○、丑○○等4人應承受訴訟，有聲
    請承受訴訟狀2份附卷足稽（見同上卷第100至102頁、第148
    、149頁），核與民事訴訟法第175條之規定並無不合，應予
    准許。
二、另本件原審被告陳李錦鳳在坐落嘉義市○○○段保安小段21
    5地號、同小段216地號、同小段219地號、同小段220地號、
    同小段536地號、同小段550地號、同小段554地號等7筆土地
    （以下簡稱系爭土地）之應有部分各32分之1，於上訴後之
    92年4月24日將其中各4分之1分別贈與登記予上訴人丙○○
    、丁○○、戊○○及陳永福等4人各取得128分之1，連同原
    應有部分各32分之1合計，上訴人丙○○、丁○○、戊○○
    及陳永福等4人之應有部分各為128分之5，有土地登記謄本
    在卷可稽（見本院此次審卷第75至108頁）。又上訴人陳永
    福於上訴後之94年9月9日死亡，其在系爭土地之應有部分12
    8分之5，由其繼承人甲○○一人辦畢繼承登記為其所有，亦
    有土地登記謄本可稽（見同上卷第109頁），上訴人丙○○
    、丁○○、戊○○及甲○○等4人均具狀聲明承當或承受訴
    訟，有民事準備書狀1份附卷足稽（見同上卷第54頁），核
    與民事訴訟法第175條、第254條第1項之規定並無不合，應
    予准許。
三、按請求分割共有物之訴，屬於民事訴訟法第56條第1項，所
    稱訴訟標的對於共同訴訟之各人必須合一確定者，對於共有
    人全體有法律上之利害關係，須共有人全體始得為之。本件
    雖僅由子○○、丙○○、丁○○、甲○○、戊○○、癸○○
    等6人（以下簡稱子○○等6人），對原判決不服提起上訴，
    惟因該上訴係為有利益於其餘未上訴之原審共同被告之行為
    ，依民事訴訟法第56條第1款之規定，其上訴效力及於同造
    共同訴訟人午○○、巳○○、辛○○、庚○○、壬○○、酉
    ○○、申○○、寅○○、卯○○、辰○○、丑○○等11人（
    以下簡稱午○○等11人），爰均併列為視同上訴人。
四、視同上訴人庚○○、酉○○、辰○○等人，均經合法通知，
    而無正當理由未於言詞辯論期日到場，核無民事訴訟法第
    386條各款所列情形，爰依被上訴人之聲請，就各該部分由
    其一造辯論而為判決，均合先敘明。
乙、實體方面：
一、本件被上訴人於原審起訴主張：坐落嘉義市○○○段保安小
    段第215、216、219、220、536、550、554號等7筆土地係兩
    造依附表所示之持分共有，各共有人並無不分割之協議，且
    非不能分割，爰依民法第823條之規定，請求依附圖一之一
    方案分割；又因兩造共有系爭7筆土地如每位共有人均在每
    一筆土地按應有部分面積分得土地，將造成共有人分得之土
    地畸零破碎，無法利用，喪失分割共有物之立法意旨，故系
    爭7筆土地應合併分割；另系爭第215、216、219、220號等4
    筆土地市價較高，第536、550、554號等3筆土地市價較低，
    被上訴人所提出之分割方案，各共有人分得之土地均有面臨
    馬路，地形較方正，經濟價值較平均；而依上訴人丙○○於
    原審提出之分割方案（即附圖二之一），上訴人子○○等6
    人（原計7人，如上所述，因承當或承受訴訟致人數變更為6
    人）分得之土地位置均面臨50米道路，經濟價值較高，對於
    其他共有人顯不公平；被上訴人嗣於本院主張：上訴人子○
    ○等6人上訴後既主張願依原應有部分保持共有關係，則應
    修正依附圖一之二方案分割為合理等語（原審則判准依照被
    上訴人於原審所提之如附圖一之一所示方案為分割）。
二、上訴人子○○等6人則以：若依照被上訴人於原審所提之方
    案分割（即附圖一之一），則上訴人子○○等人所分得之土
    地會分開；又將價值最低之215地號Ｂ１部分0.0327公頃及
    216 地號Ｂ２部分0.0248公頃分歸上訴人子○○、丙○○、
    丁○○、甲○○、戊○○、癸○○6人，令其等負擔繳納分
    割登記之增值稅，亦有失公允；若按附圖二之二之方案分割
    符合經濟效益及公平原則，上訴人子○○等6人並願依原應
    有部分保持共有關係等語，資為抗辯。
三、視同上訴人午○○等11人則或未到庭為任何陳述主張，或同
    意被上訴人於本院所提如附圖一之二所示之分割方案，並願
    依本院鑑定結果負責金額補償。本院前審判決附圖一之二分
    割圖之方法雖將上訴人分成3塊，但上訴人分到215、216地
    號上之2塊土地相互緊鄰，且面臨8米和25米道路，甚好利用
    的。另分到554地號上之土地亦是整塊土地，亦是靠近25米
    道路，均甚好利用的等語。
四、按各共有人得隨時請求分割共有物，但因物之使用目的不能
    分割，或契約訂有不分割之期限者，不在此限。又共有物之
    分割，依共有人協議之方法行之，分割方法不能協議決定者
    ，法院得因任何共有人之聲請，命以原物分配於各共有人，
    或變賣共有物以價金分配於各共有人。民法第823條第1項、
    第824條第1、2項，分別定有明文。卷查系爭坐落嘉義市○
    ○○段保安小段第215號田地目面積0.0469公頃、第216地號
    田地目面積0.0546公頃、第219地號田地目面積0.0834公頃
    、第220地號田地目面積0.1051公頃、第536地號田地目面積
    0.0999公頃、第550地號田地目面積0.0234公頃、第554地號
    田地目面積0.0420公頃7筆土地係兩造依附表所示之比例分
    別共有，共有人間並無不分割之特約，亦無因物之使用目的
    不能分割之情形，惟無法達成協議分割等情，既為上訴人及
    視同上訴人所不爭執，而兩造前於原法院簡易庭90年2月15
    日調解中，就分割方法無法達成協議，亦有調解筆錄可稽（
    見原法院90年度調字第14號卷），並據被上訴人提出系爭土
    地之地籍圖謄本、土地登記簿謄本等件附卷足稽（見原審卷
    (一)第9至52頁），復經原審履勘現場，分別製有勘驗筆錄、
    現場使用地籍圖謄本等在卷可佐（見原審卷(二)第154至157頁
    ）。則被上訴人訴請法院為共有物之裁判分割，揆諸上揭法
    條，自應准許。惟上訴人既不同意被上訴人所主張之分割方
    法，並以前揭情詞置辯，致兩造互有爭議。是本件所應審究
    者，厥為系爭土地應否准予分割，及應如何分割二情而已。
五、次按共有數筆不同地號土地之共有人，如以成立一共有關係
    之意思而共有該數筆土地者，非不得將該數筆土地予以合併
    分割，以增加經濟效益。查兩造共有系爭土地7筆，其中第
    215與216號、第220與219號、第536與550號，各該2筆土地
    毗鄰，有地籍圖謄本可稽（見原審卷第51、52頁），其共有
    人於該7筆土地之應有部分均相同，自堪認兩造係基於成立
    一共有關係之意思而共有系爭7筆土地，其等並均請求合併
    分割，自應依兩造意願予以合併分割。又按定共有物分割之
    方法，固可由法院自由裁量，但亦需以其方法適當者為限，
    並應顧及均衡之原則，斟酌各共有人之利害關係，及共有物
    之客觀情狀、性質、價格與經濟價值、共有利益、各共有人
    之主觀因素及使用現狀、利害關係等一切情狀為綜合判斷。
    此參諸最高法院51年臺上字第1659號、55年臺上字第1982號
    、57年臺上字第2117號、63年臺上字第2680號判例意旨即明
    。系爭土地經原審於91年9月17日勘驗現場結果，其使用情
    形為：第536、554號2筆土地，東側係面臨25米寬之嘉義市
    ○○路，中間隔有一條4米寬之既有巷道，第550號土地西側
    面臨八米寬之道路，可通往公園廣場；第215、219號2筆土
    地，東側係面臨25米寬之嘉義市○○○路，第216、220號2
    筆土地，西側係面臨8米寬之既有巷道，第216、215號2筆土
    地分別面臨8米寬之既有巷道；此有勘驗筆錄在卷足憑（見
    原審卷(二)第154至157頁），本院前次審並就兩造所提出之分
    割方案，囑託嘉義市地政事務所分別繪製複丈成果圖附卷參
    酌（見本院重上字卷第59至61頁、第200至201頁）。本件分
    割方案共計有4，分別為被上訴人己○○所提如本判決附圖
    一之一、附圖一之二及上訴人子○○等6人所提附圖二之一
    、附圖二之二（以上均見本判決後附之附圖）。倘依如本判
    決附圖二之一方案為分割，則上訴人酉○○、申○○、丙○
    ○、丁○○、戊○○及甲○○等人（原為陳李錦鳳分得部分
    現由上訴人丙○○、丁○○、戊○○及甲○○等4人受贈或
    繼承）所分得之部分土地，即標示Ｆ、Ｆ１、Ｇ、Ｇ２、Ｅ
    、Ｅ１部分，過於狹長，顯減低土地之利用價值，故不採如
    附圖二之一方案為分割。上訴人子○○等6人於本院雖另主
    張應依嘉義市地政事務所92年4月8日製作之土地複丈成果圖
    ，即附圖二之二方案為分割，以便Ａ、Ｅ兩部分可連接合併
    使用，Ｄ、Ｆ部分亦可連接合併使用，尤其Ｄ、Ｆ部分土地
    南邊臨接50公尺街道之人行道，價值較高，且Ｅ部分與Ｆ部
    分之間雖有一條道路隔開，但Ａ、Ｅ、Ｄ、Ｆ部分仍係同一
    地點，可增加經濟效益；其餘之536地號Ｇ部分0.0761公頃
    、550地號Ｉ部分0.0234公頃分歸上訴人子○○等6人共同取
    得，以便Ｇ、Ｉ部分土地可連接合併使用，增加經濟效用，
    是為公平允當之分割方法；而被上訴人所提附圖一之二方案
    ，分歸視同上訴人午○○等9人之Ａ１、Ａ２、Ａ３等3部分
    土地，與Ａ４、Ａ５等兩部分土地，並非同一地點，不能合
    併使用，且其中Ａ１、Ａ２等部分與Ａ３部分土地之間有道
    路阻隔，減低經濟效益；分歸上訴人子○○等6人之Ｂ１、
    Ｂ２兩部分土地，與Ｂ３部分土地，分處兩處，非連接在同
    一地點，不能合併使用，亦減少經濟效益云云。惟查被上訴
    人所提附圖一之二分割方案，為視同上訴人午○○等9人及
    酉○○、申○○所同意，足見如依附圖一之二方案為分割，
    其等分得之土地並無減低經濟效益之情形，至上訴人子○○
    等6人分得之Ｂ１、Ｂ２等兩部分土地，與Ｂ３部分土地，
    非連接而坐落同一處，使用上容有不便，其經濟效益亦非絕
    對有利，惟查系爭共有之土地原即分屬兩處群落，此有地籍
    圖謄本在卷可稽（見原審卷(一)第51、52頁），縱經合併分割
    ，亦無法改變其於分割前分屬兩處不同街廓之土地之事實，
    況上訴人子○○等6人分割之持分土地不小，若分割之土地
    全部集中在特定一處較有利之街廓之土地，恐造成對其他共
    有人不公平。因此，不宜予以分割在同一地點，而應儘量在
    上開原兩處土地各擇街廓都適當之位置予以分配較為公平。
    是上訴人子○○等6人分得之土地分屬兩處，亦與公平原則
    無違；且依附圖一之二方案分割，除視同上訴人酉○○、申
    ○○之應有部分各僅64分之1，計算其共有之土地面積僅142
    平方公尺，其分得之土地不宜分屬兩處外，其餘視同上訴人
    午○○等9人及被上訴人分得之土地亦均分屬兩處，足見依
    附圖一之二方案為分割，符合公平原則、利益原則及多數共
    有人之意願，並兼顧共有物之客觀情狀及經濟效益，不失為
    最適當之分割方法，足以採取。
六、本件既以原物為分配，兩造共有人中所受分配之不動產，其
    價格不相當，依民法824條第3項之規定，本院依職權命以金
    錢補償之：
（一）按定共有物分割之方法，固可由法院自由裁量，但須以其
      方法適當者為限。法院裁判分割共有物，除應斟酌各共有
      人之利害關係，及共有物之性質外，尚應斟酌共有物之價
      格，倘共有人中有不能按其應有部分受分配，或所受分配
      之不動產，其價格不相當時，法院非不得命以金錢補償之
      ，最高法院57年台上字第2117號判例揭明斯旨。又同一區
      段內各宗土地，政府規定之地價數額，固屬相同，但實際
      上每宗土地，甚或同一宗地內之土地，因所處位置臨街深
      度不同，仍有優劣之分，以致價格差異。法院為共有物之
      分割時，自必須考量此種情形以定其分割方法。倘共有人
      中所受分配之部分，其價格不相當時，當應命以金錢補償
      之，最高法院著有70年度台上字第3623號判決可資參照。
      共有人受分配部分經考量各種情形，其價格不相當時，應
      命以金錢補償之，同此見解之最高法院判決有同院77年度
      台上字第1988號、2282號、78年度台上字第41號、2169號
      、79年度台上字第2184號、81年度台上字第31號、1035號
      、83年度台上字第2452號、84年度台上字第1480號、1588
      號、90年度台上字第1245號等判決。如前所述，法院定分
      割方法時，應依職權為自由裁量，採取最適當之方法為分
      割，不受當事人主張之拘束。命以金錢補償既為原物分割
      而共有人中有不能按其應有部分受分配，或所受分配之不
      動產其價格不相當時之裁判分割方法之一，法院認為有以
      原物分割並金錢補償較公平適當時，即應依職權為之，不
      待當事人聲明。當事人不聲明，法院亦應依職權採最適當
      之方法為當事人間互相找補之諭知。
（二）依最高法院70年度台上字第3623號判決意旨以觀，可知同
      一區段內各宗土地，或同一宗地內之土地，有優劣之分，
      以致價格有高低之別。復按「原物分割而應以金錢為補償
      者，倘分得價值較高及分得價值較低之共有人均為多數時
      ，該每一分得價值較高之共有人即應就其補償金額對於分
      得價值較低之共有人全體為補償，並依各該短少部分之比
      例，定其給付金額，方符共有物原物分割為共有物應有部
      分互相移轉之本旨。」此為最高法院85年台上字第2676號
      判例所明示。本件系爭土地98年7月間每平方公尺公告現
      值，其中215、219、536、554號土地均為36,900元，216
      、550號土地均為22,400元，220號土地則為23,343元，有
      土地登記謄本之記載足稽（見原審卷(一)第9至50頁）。且
      系爭土地整體東側、西側及中間依次面臨25米寬道路、8
      米寬既有巷道（道路）及4米寬既有巷道等，有勘驗筆錄
      可憑，復為原審所確定之事實。系爭219、220號土地南側
      係面臨50米寬道路，業據被上訴人陳明，亦有其提出之分
      割方案略圖標明寬度可稽（見原審卷(一)第9至45頁，原審
      卷(二)第112、150、154至157頁）。足見系爭土地因所處位
      置面臨通道寬度、深度不同等因素而有優劣之分，價值顯
      不相同。上訴人子○○等6人又抗辯：倘共有人受分配之
      土地價值不同，請求送鑑價；如依被上訴人所提出之分割
      方案，系爭215、216號土地分歸伊等取得部分價值最低，
      有失公平等情（見原審卷(二)第150、223頁），是則，不論
      依何造主張之方案為分割，雙方分得之土地均有價差，則
      系爭土地價值有送鑑定，並擬相互補償之必要。本院乃囑
      託華聲企業發展鑑定顧問公司分別就採上訴人或被上訴人
      之方案者，鑑定兩造取得土地之價差及各共有人應負受補
      金額。而被上訴人所主張附圖一之二分割方案如上所述既
      為最適當之分割方法，本院爰依該方案分割如本判決附圖
      一之二所示，惟兩造所受分配之土地面積或多或少，而未
      符合應有部分之比例，且所受分配之土地，其價格並不相
      當，本院爰依職權命以金錢找補之。從而審酌上開鑑定公
      司依市場收益、成本、都市計畫等資料中選擇數個類似案
      例，就其差異條件逐項比較，並參考影響本土地價值因素
      與形成之因素(1)臨街寬度(2)地段坐落(3)臨街街寬(4)臨路深
      度(5)使用效率(6)交通情況(7)里鄰環境(8)發展性等，再以替
      代原則、深度遞減率做比較分析，推定本勘估土地之平均
      價，如附圖1之2分割方案為每平方公尺38,233元，路線價
      一區為每平方公尺48,400元，角邊價一區為每平方公尺53
      ,240元，路線價二區為每平方公尺38,720元，角邊價二區
      為每平方公尺42,592元，巷道價位區為每平方公尺26,620
      元，巷道角邊區為每平方公尺27,951元，裏地價一區為每
      平方公尺24,200元，裏地價二區為每平方公尺24,200元（
      參見鑑定報告書第4至6頁所附如附圖一之二分割方案價位
      區圖），以估算兩造間各人之持分面積、分割面積、持分
      價值、分割價值及分割取得土地面積較持分面積增或減應
      負受補金額之總額如附表二之一、二之二（上開鑑定結果
      誤將上訴人甲○○部分併入上訴人丙○○部分，本院予以
      更正如附表二之二所示）。本院認鑑定結果尚屬嚴謹而妥
      適；稽上開鑑定結果，本院亦作相同之認定，即認定被上
      訴人己○○、視同上訴人酉○○、申○○、上訴人丙○○
      、丁○○、戊○○、子○○、癸○○、甲○○等人應分別
      各補償視同上訴人午○○、巳○○、辛○○、壬○○、庚
      ○○、寅○○、卯○○、陳銘耀、丑○○等9人之金額如
      附表三所示，此外，復有上開鑑定公司之鑑定報告書1份
      在卷可參。
七、綜上所述，本件應依本判決附圖一之二方案為分割，原審判
    准依附圖一之一方案為分割即有未洽，且按「法院命為原物
    分割，因共有人中，有不能按其應有部分而受分配者，固得
    命以金錢為補償。惟以原物為分割並以金錢補償者，仍不失
    為分割方法之一種，二者共同構成裁判分割之內容，原物應
    如何分配與金錢應如何互為補償，無從分別裁判。」（最高
    法院81年度台上字第2645號判決）。原審僅為原物分割，而
    未就共有人中有所受分配之不動產，其價格不相當，卻未以
    適當之價格補償之，亦有未洽。上訴人上訴意旨主張原判決
    未採取其所主張之附圖二之二方案為分割係不當，固無可採
    ，惟其指摘原判決不當，則有理由，應由本院將原判決廢棄
    ，改判如主文第二項、第三項所示。
八、按分割共有物之訴，其訴訟標的為共有物分割請求權，法院
    裁判即係以此為對象，且分割由法院本於職權以適當之方法
    為之，不受當事人主張之拘束。故在下級審因分割判決受不
    利益之當事人上訴，上訴審如廢棄原判決改判分割方法，形
    式上仍應認上訴人勝訴，最高法院76年度台上字第2312號判
    決可參。本件係因分割共有物事件涉訟，雖形式上應認上訴
    人勝訴，惟兩造之行為，均可認係按當時之訴訟程度為伸張
    或防禦權利所必要，若由形式上應認敗訴之被上訴人負擔訴
    訟費用顯失公平，本院酌量情形，命兩造各按其應有部分之
    比例共同負擔訴訟費用如主文第四項所示。
九、本件事證已臻明確，兩造其餘攻擊防禦方法及證據資料，核
    與本件判決結果不生影響，毋庸一一論述，併予敘明。
十、據上論結，本件上訴為有理由，依民事訴訟法第385條第1項
    前段、第450條、第78條、第80條之1、第85條第1項但書，
    判決如主文。
中　　華　　民　　國　　96　　年　　 6　　月　　20　　日
                  民事第四庭    審判長法　官　王惠一
                                      法　官　林永茂
                                      法　官　王浦傑
上為正本係照原本作成。
如對本判決上訴，須於判決送達後20日內向本院提出上訴狀，未
表明上訴理由者，應於上訴後20日內，向本院提出理由書（須附
繕本）。依法須委任律師為訴訟代理人，始得上訴。
中　　華　　民　　國　　96　　年　　6 　　月　　21　　日
                                      書記官  廖英琇
【附記】
民事訴訟法第466條之1：
(1)對於第二審判決上訴，上訴人應委任律師為訴訟代理人。但上
  訴人或其法定代理人具有律師資格者，不在此限。
(2)上訴人之配偶、三親等內之血親、二親等內之姻親，或上訴人
  為法人、中央或地方機關時，其所屬專任人員具有律師資格並
  經法院認為適當者，亦得為第三審訴訟代理人。
民事訴訟法第466條之2：
　上訴人無資力委任訴訟代理人者，得依訴訟救助之規定，聲請
  第三審法院為之選任律師為其訴訟代理人。
附表一：
┌────┬───────┬─────────┐
│姓　　名│應　有　部　分│訴訟費用負擔比例　│
├────┼───────┼─────────┤
│午○○　│八分之一　　　│八分之一　　　　　│
├────┼───────┼─────────┤
│巳○○　│八分之一　　　│八分之一　　　　　│
├────┼───────┼─────────┤
│辛○○　│八分之一　　　│八分之一　　　　　│
├────┼───────┼─────────┤
│己○○　│十二分之一　　│十二分之一　　　　│
├────┼───────┼─────────┤
│壬○○　│十二分之一　　│十二分之一　　　　│
├────┼───────┼─────────┤
│庚○○　│十二分之一　　│十二分之一　　　　│
├────┼───────┼─────────┤
│酉○○　│六十四分之一　│六十四分之一　　　│
├────┼───────┼─────────┤
│申○○　│六十四分之一　│六十四分之一　　　│
├────┼───────┼─────────┤
│戊○○　│一二八分之五　│一二八分之五　　　│
├────┼───────┼─────────┤
│丙○○　│一二八分之五　│一二八分之五　　　│
├────┼───────┼─────────┤
│癸○○　│三十二分之一　│三十二分之一　　　│
├────┼───────┼─────────┤
│甲○○　│一二八分之五　│一二八分之五　　　│
├────┼───────┼─────────┤
│丁○○　│一二八分之五　│一二八分之五　　　│
├────┼───────┼─────────┤
│子○○　│三十二分之一　│三十二分之一　　　│
├────┼───────┼─────────┤
│寅○○　│三十二分之一　│三十二分之一　　　│
├────┼───────┼─────────┤
│卯○○　│三十二分之一　│三十二分之一　　　│
├────┼───────┼─────────┤
│辰○○　│三十二分之一　│三十二分之一　　　│
├────┼───────┼─────────┤
│丑○○　│三十二分之一　│三十二分之一　　　│
└────┴───────┴─────────┘
附表二之一：
┌───┬────┬────┬──────┬──────┬─────┐
│持有人│持分面積│分割面積│持分價值    │分割價值    │增減差額  │
│      │        │        │            │            │          │
├───┼────┼────┼──────┼──────┼─────┤
│午○○│3035.35 │3037.01 │116,051,017 │111,991,562 │-4,059,455│
│等9人 │        │        │            │            │          │
├───┼────┼────┼──────┼──────┼─────┤
│子○○│ 995.96 │995.00  │38,078,696  │38,900,404  │ 821,708  │
│等6人 │        │        │            │            │          │
├───┼────┼────┼──────┼──────┼─────┤
│己○○│ 379.41 │379.00  │14,506,043  │16,702,840  │2,196,797 │
├───┼────┼────┼──────┼──────┼─────┤
│酉○○│ 142.28 │142.00  │5,439,814   │6,480,760   │1,040,946 │
│申○○│        │    　  │            │ 　　       │          │
├───┼────┼────┼──────┼──────┼─────┤
│總  計│4,533.00│4,553.00│174,075,570 │174,075,570 │     0    │
└───┴────┴────┴──────┴──────┴─────┘
